【裁判字號】    89,易,92
【裁判日期】    890718
【裁判案由】    詐欺等
【裁判全文】
臺灣臺東地方法院刑事判決                            八十九年度易字第九二號
    公  訴  人  臺灣臺東地方法院檢察署檢察官
    被      告  乙○
                丙○○
右列被告等因詐欺等案件，經檢察官提起公訴 (八十八年度偵續字第二四號)，本院
判決如左：
    主      文
乙○、丙○○，均無罪。
    理      由
一、檢察官起訴被告乙○和丙○○涉嫌共同向告訴人甲○○詐欺取財及恐嚇取財的事
    實，請參閱附在本件判決書後面的起訴書。
二、本院判決兩位被告無罪的法律依據如下：刑事訴訟法第一百五十四條規定：「犯
    罪事實應依證據認定之，無證據不得推定其犯罪事實」，與第三百零一條第一項
    前段規定：「不能證明被告犯罪者，應諭知無罪之判決」。在證據的採證上面，
    本院另外還參考最高法院四十年臺上字第八六號判例：「事實之認定，應憑證據
    ，如未能發現相當證據，或證據不足以證明，自不能以推測或擬制之方法，以為
    裁判基礎」；五十二年臺上字第一三００號判例：「告訴人之告訴，係以使被告
    受刑事訴追為目的，是其陳述是否與事實相符，仍應調查其他證據以資審認」。
    而在法律的見解上面，有關詐欺取財罪的成立要件部分，本院是參考四十六年臺
    上字第二六０號：「所謂以詐術使人交付，必須被詐欺人因其詐術而陷於錯誤，
    若其所用方法，不能認為詐術，亦不致使人陷於錯誤，即不構成該罪（指詐欺罪
    ）」。
三、本案的檢察官認為被告乙○、丙○○共同觸犯刑法第三百三十九條第一項的詐欺
    取財以及第三百四十六條第一項的恐嚇取財罪，是以告訴人甲○○的指控，與證
    人丁○○在檢察官偵查中所說的證詞以及告訴人所提供的一捲錄音帶譯文，作為
    提起公訴的主要依據。但是，被告乙○和丙○○都堅決否認有檢察官所說的犯罪
    事實，被告乙○抗辯說：「我沒有恐嚇，也沒有詐欺，六十萬元是丁○○寄給我
    的，一次三十萬，分二次。我有在地上設鐵門，但那是我家的路」，而被告丙○○則是抗辯說：「我沒有從甲○○那裡拿六十萬，沒有對甲○○恐嚇」。
四、本院調查之後的結論是；關於檢察官所提的犯罪證據之一─錄音帶，依照告訴人
    所提供的譯文來看，頂多是說被告丙○○有在告訴人必須進出的產業道路上堆置
    石頭而已，當中並沒有一字一句是指被告乙○和丙○○有對告訴人詐欺取財以及
    恐嚇取財，這根本不能夠做為被告二人涉案的證據，而檢察官是如何憑這捲錄音
    帶來做為犯罪證據，本院在此是深深抱持懷疑的態度。
    另外，證人丁○○不論是在檢察官偵查或在本院調查時，他的證詞當中，都只是
    提到；「被告乙○有將臺東縣金峰鄉○○段八四號的土地，讓渡給證人丁○○，
    後來，丁○○將土地轉讓給告訴人甲○○一事，乙○也知道，而六十萬元全部是
    甲○○給的，第一次是在八十六年，丁○○自己匯三十萬給乙○，第二次是在八
    十七年，由甲○○匯給乙○，關於六十萬的匯款經過，乙○都知道」，從證人丁○○的證詞當中，並沒有證據能夠證明被告乙○、丙○○有共同向告訴人詐欺取
    財及恐嚇取財，起訴書甚至連告訴人交付六十萬元給被告乙○的時間都弄錯，不
    知道檢察官是憑什麼標準把丁○○的證詞當做犯罪的證據使用？
    再來就是關於告訴人的指控。告訴人從來沒有對被告丙○○提出詐欺取財及恐嚇
    取財的指控，而告訴人在本院調查時，自己也承認被告丙○○並沒有詐騙他，也
    沒有對他恐嚇取財（見本院八十九年五月二十三日訊問筆錄），而檢察官一直要
    把被告丙○○牽扯到本案之中，本院也不知被告丙○○的犯罪證據何在？至於，
    為什麼告訴人要給被告乙○六十萬元，告訴人則是說：「八十六年間，乙○擋我
    八十四號地的路，乙○說要給三十萬元才讓我過，我就給乙○三十萬元現金，他
    就讓我過，我有通行一年，後來在八十七年五、六月，乙○又擋路，他又收我三
    十萬元」（見本院八十九年四月二十五日、五月二十三日訊問筆錄），和證人丁○○的證詞對照起來，可以確定的是，被告乙○確實是有收了這六十萬元；只是
    其中的經過，告訴人和證人之間的說法出現不同的版本，不過，不管被告乙○是
    如何收下這六十萬元，也不管告訴人以及證人為何會出現不同的說法，即使本院
    採信告訴人的說詞，本院也看不出被告乙○有用什麼詐騙的手段來欺騙告訴人，
    更不用說被告乙○有對告訴人恐嚇取財了。關於告訴人匯給被告乙○六十萬元來
    獲得通行權一事，後來，被告乙○反悔而不願履行承諾，這只是屬於一般債務不
    履行的民事紛糾而已。
    最後，告訴人請求傳訊證人田若堯、黃勝欽、吳德輝與黃文鎮來證明兩位被告確
    有共同妨害自由與詐欺取財一事。一方面，妨害自由部分與本案無關（因為本案
    已諭知無罪判決），另一方面，被告乙○的行為並不成立刑法上的詐欺取財罪，
    這些在前面已有說明，所以，本院認為沒有傳訊其他證人的必要，因此也就沒有
    答應告訴人的請求。
五、基於以上的說明，本院調查審理所得到的證據顯示，並無法使本院得到被告二人
    有共同詐欺取財及恐嚇取財等犯罪行為的心證，因此，本院也就不能只憑告訴人
    的指控，而判決被告二人有罪。況且，本院又查不到其他的事證可以證明兩位被
    告確實有檢察官所起訴的犯罪事實，所以，依照前面列舉的法條以及判例意旨的
    說明，兩位被告的犯罪乃屬於不能證明，自然應該對被告乙○、丙○○等兩人都
    諭知無罪判決。
六、附帶一提的是；告訴人一直請求本院對被告乙○、丙○○妨害自由以及被告丙○○恐嚇安全部分的事實，來進行調查。但是依照刑事訴訟的法律程序，除非檢察
    官所起訴的一部分犯罪事實（以本案來說，一部分的犯罪事實就是詐欺取財、恐
    嚇取財），經過法院調查之後，因為事證明確而被認定成立犯罪並且判決有罪，
    接下來，對於未經檢察官起訴的犯罪事實，法院才能依照刑事訴訟法第二百六十
    七條規定：「檢察官就犯罪事實一部起訴者，其效力及於全部」，以「審判不可
    分原則」來加以調查審判，否則，因為受限於刑事訴訟法第二百六十八條的規定
    ：「法院不得就未經起訴之犯罪審判」（也就是所謂的「不告不理」原則），法
    院是不能夠對沒有經過檢察官起訴的犯罪事實來審判。
    就拿本案的情形來說，如果檢察官起訴兩位被告詐欺取財及恐嚇取財的事實能夠
    成立，本院就可以對告訴人所主張的妨害自由與恐嚇安全部分來調查、審判；但
    是本案（詐欺取財、恐嚇取財）已經判決無罪，因此，本案和妨害自由、恐嚇安
    全的事實就不具有「審判不可分原則」的關係，所以，對於告訴人請求本院調查
    被告二人有沒有涉嫌妨害自由以及恐嚇安全，本院當然不能違反法律規定，也就
    無法對告訴人的請求加以受理並且調查。
據上論斷，應依刑事訴訟法第第三百零一條第一項，判決如主文。
本案經檢察官張德寬到庭執行職務
中      華      民      國      八十九    年      七    月      十八    日
                                  臺灣臺東地方法院刑事庭
                                      法  官  甘  大  空
右正本證明與原本無異。
如不服本判決，應於判決送達後十日內，向本院提出上訴狀。
                                      書記官  賴  淑  芬
中    華    民    國      八十九      年      七      月      二十五    日


司法院資訊處製作；財團法人民間司法改革基金會備份。
